【裁判字號】    88,訴,176
【裁判日期】    900118
【裁判案由】    回復原狀
【裁判全文】
臺灣苗栗地方法院民事判決  八十八年度訴字第一七六號
    原      告  乙○○
    訴訟代理人  李世才律師
    被      告  匯通商業銀行股份有限公司新竹分行
                            設.
    法定代理人  丁○○      住.
    訴訟代理人  甲○○      住.
                戊○○      住.
                郭宏仁      住.
    被      告  丙○○      住.
右當事人間請求回復原狀事件，本院判決如左：
    主    文
被告丙○○應將民國八十七年五月十九日在新竹區監理所苗栗監理站就原告所有車牌
號碼Ｖ三─０一一一號自小客車所為過戶登記於其名下之過戶登記予以塗銷。
被告匯通商業銀行股份有限公司新竹分行應將民國八十七年五月二十二日在新竹區監
理所苗栗監理站就前開自小客車所為設定予其改制前之臺灣第一信託投資股份有限公
司新竹分公司之動產抵押權設定登記予以塗銷。
被告匯通商業銀行股份有限公司新竹分行應將前開自小客車返還原告。
訴訟費用由被告負擔。
本判決第三項於原告以新台幣貳拾陸萬元為被告匯通商業銀行股份有限公司新竹分行
供擔保後得假執行，但被告匯通商業銀行股份有限公司新竹分行如於假執行程序實施
前，以新臺幣柒拾捌萬元為原告預供擔保，得免為假執行。
    事    實
甲、原告方面：
  一、聲明：除假執行之擔保金額及免為假執行部分外，如主文所示。
  二、陳述：
  （一）緣原告於民國八十七年五月一日向訢外人王尾定購買車號ＨＭ─九九一號之
        自小客車（以下簡稱系爭自小客車），並於同年五月五日在桃園監理站完成
        過戶登記及新領號牌Ｖ三─０一一一號，取得該車使用。詎訴外人涂中堂未
        經原告同意，竟以偽造文書之犯罪手段，將原告所有之系爭自小客車於八十
        七年五月十九日，在新竹區監理所苗栗監理站辦理過戶登記為被告丙○○所
        有，並由被告丙○○於八十七年五月二十二日，在新竹區監理所苗栗監理站
        將系爭自小客車設定動產抵押權予被告匯通商業銀行股份有限公司新竹分行
        （以下簡稱匯通銀行新竹分行）改制前之臺灣第一信託投資股份有限公司新
        竹分公司，向被告匯通銀行新竹分行辦理抵押借款。嗣因被告丙○○未能清
        償借款，被告匯通銀行新竹分行竟至原告住處將系爭自小客車強行拖走，侵
        害原告之所有權。
  （二）按無權利人就權利標的物所為之處分，經有權利人之承認始生效力，民法第
        一百十八條第一項定有明文。系爭自小客車係由訴外人涂中堂以偽造證件之
        犯罪方法過戶予被告丙○○，並由被告丙○○持該虛偽之文件向被告匯通銀
        行新竹分行貸款之事實，業經台灣高等法院台中分院八十八年度上訴字第二
        一七五號確定判決認定在案，是被告丙○○僅因訴外人涂中堂之犯罪行為取
        得系爭自小客車之過戶登記名義人，既未受讓占有系爭自小客車，仍非系爭
        自小客車之所有權人，其未經原告之同意與承認，以原告所有之系爭自小客
        車為被告匯通銀行新竹分行設定動產抵押權供借款之擔保，自不生效力。是
        被告匯通銀行新竹分行以被告丙○○未能清償借款為由，強行占有原告所有
        之系爭自小客車，自屬無權占有。
  （三）原告為系爭自小客車之所有權人，爰依民法第七百六十七條之規定，訴請判
        決如聲明所示。
  三、對被告抗辯所為之陳述：
  （一）按依民法第七百六十一條第一項規定，動產物權之讓與，非將動產交付，不
        生效力。汽車為動產，汽車所有權之讓與，亦應以取得汽車之移轉占有，始
        生效力，監理機關基於行政管理之需要所為之汽車過戶登記，並不生汽車所
        有權得喪變更之效果。本件系爭自小客車，一直均在原告之占有使用中，從
        未交付與被告丙○○，此由原告於八十八年二月二十八日仍駕駛系爭自小客
        車前往監理站驗車可證，是自不因監理機關所為之過戶登記，即認被告丙○
        ○已取得該車之所有權，原告仍為系爭自小客車之所有權人，自屬無疑。
  （二）系爭自小客車係由訴外人涂中堂以偽造證件之犯罪方法過戶予被告丙○○，
        並由被告丙○○持該虛偽之文件向被告匯通銀行新竹分行辦理抵押借款之事
        實，業據台灣高等法院台中分院八十八年度上訴字第二一七五號刑事判決確
        定在案，並有涂中堂之自白書附卷可憑，而系爭自小客車以動產擔保設定抵
        押借款係被告丙○○親向被告匯通銀行新竹分行申請辦理，復據被告匯通銀
        行新竹分行自認在卷，是則被告丙○○既非有權處分之人，已如前述，其就
        系爭自小客車所為設定動產擔保抵押之處分行為，既未經權利人即原告之同
        意或承認，該處分行為自不生效力，被告匯通銀行新竹分行不因之而取得動
        產抵押權，其占有系爭自小客車，自屬無權占有。
  四、證據：提出汽車買賣合約書、汽車過戶登記書、汽車行車執照、汽車各項異動
      登記書、車輛動產抵押契約書、動產擔保交易動產抵押設定登記申請書、匯通
      銀行簡介、台灣省公路局自行收納款項收據、自白書、本院八十八年度訴字第
      一三六號刑事判決、台灣高等法院台中分院八十八年度上訴字第二一七五號刑
      事判決（以上均為影本）各一份為證，並聲請訊問證人劉純吉。
乙、被告方面：
壹、被告丙○○部分：
    被告丙○○未於言詞辯論期日到場，亦未提出準備書狀作何聲明或陳述。
貳、被告匯通銀行新竹分行部分：被告匯通銀行新竹分行於最後言詞辯論期日未到場
    ，惟據其以前提出之答辯書狀及以前到場之聲明和陳述略以：
  一、聲明：求為判決原告之訴駁回，如受不利判決，願供擔保請准免為假執行。
  二、陳述：
  （一）查民法第七百六十七條係規定所有權人之物上請求權，原告主張系爭自小客
        車為其所有，自應就其所有權存在之事實負舉證責任。而系爭自小客車既經
        辦理動產抵押設定在案，依動產擔保交易法第五條規定，被告匯通銀行新竹
        分行已取得對抗效力。且被告匯通銀行新竹分行係依動產擔保交易法第十七
        條之規定而占有系爭自小客車，自屬有權占有，原告所指被告匯通銀行新竹
        分行為無權占有，顯屬無據。
  （二）原告既自承確有委請訴外人涂中堂代為購買中古車，並因之而交付身分證影
        本之事實，則訴外人涂中堂據之而為原告辦理有關汽車買賣，自非屬無權代
        理，至其有無逾越原告委賦之代理權限，非第三人所得悉，原告自不得以其
        與訴外人涂中堂內部代理權之限制，對抗被告二人，況被告丙○○根本不知
        原告與訴外人涂中堂間之約定範圍，其取得系爭自小客車之所有權非出於惡
        意，則被告匯通銀行新竹分行之抵押權既係源於一非惡意之法律關係，則被
        告匯通銀行新竹分行取得之動產抵押權自屬有效，被告匯通銀行新竹分行依
        有效之動產抵押權而占有系爭自小客車，顯非無權占有。
  （三）系爭抵押借款係由被告丙○○於八十七年五月十四日向被告匯通銀行新竹分
        行提出申請，被告匯通銀行新竹分行受理其申請後，即依規定於系爭自小客
        車存放地點「車城汽車公司」進行看車對保程序，原告所稱系爭自小客車自
        始即由其占有使用，顯非事實。
  （四）汽車買賣過戶，買方除取得汽車使用外，尚須取得汽車行車執照及汽車新領
        牌照登記書等文件，故汽車行照與汽車新領牌照登記書等文件，於一般社會
        大眾普遍之觀念上，均認該等文書之登載為所有權之證明文件。本件被告丙
        ○○向訴外人車城汽車公司購買系爭自小客車，而向被告匯通銀行新竹分行
        申辦汽車抵押融資貸款，經被告匯通銀行新竹分行審查其借款資格，並於動
        產抵押設定後，確認其行照與汽車新領牌照登記書與抵押設定登記無誤後，
        方依被告丙○○之授權，將該筆貸款撥付予其指定之黃淑芳帳戶內，且目前
        系爭自小客車之新領牌照登記書及過戶登記書均由被告匯通銀行新竹分行保
        管中，是本件貸款融資過程及其所附證件，均無何啟人疑竇之處，被告匯通
        銀行新竹分行就系爭自小客車之抵押借款行為並無任何故意過失可言。
  （五）原告既自承其於八十七年九月遭警臨檢而得知系爭自小客車已過戶於被告丙
        ○○名下，應亦已知被告匯通銀行新竹分行為系爭自小客車之抵押權人，詎
        其未立即起訴請求，爾後因被告丙○○未遵期繳款，系爭自小客車遭被告匯
        通銀行新竹分行追及占有，原告始提起本件訴訟，其中間隔達半年之久，顯
        悖常理。
  三、證據：提出汽車過戶登記書、撥款授權書、汽車新領牌照登記書、汽車貸款申
      請書、車輛動產抵押契約書、苗栗縣汽車商業同業公會保證書（以上均為影本
      ）各一份為證，並聲請訊問證人張秀英、傅龍三。
丙、本院依職權函交通部公路局新竹區監理所苗栗監理站查系爭自小客車之異動資料
    、檢驗資料及車輛辦理過戶程序，並依職權調閱本院八十八年度訴字第一三六號
    、台灣高等法院台中分院八十八年度上訴字第二一七五號刑事卷宗。
    理    由
一、本件被告經合法通知，未於最後言詞辯論期日到場，核無民事訴訟法第三百八十
    六條各款所列情形，爰依原告聲請，由其一造辯論而為判決。
二、臺灣第一信託投資股份有限公司新竹分公司於八十七年十一月十六日改制為匯通
    商業銀行股份有限公司新竹分行之事實，為兩造所不爭執，並有原告所提匯通銀
    行簡介影本一紙附卷可憑，合先敘明。
三、原告起訴主張：原告於八十七年五月一日向訢外人王尾定購買系爭自小客車，並
    於同年五月五日在桃園監理站完成過戶登記及新領號牌Ｖ三─０一一一號，取得
    該車使用。詎訴外人涂中堂未經原告同意，竟以偽造文書之犯罪手段，將原告所
    有之系爭自小客車於八十七年五月十九日，在新竹區監理所苗栗監理站辦理過戶
    登記為被告丙○○所有，並由被告丙○○於八十七年五月二十二日，在新竹區監
    理所苗栗監理站將系爭自小客車設定動產抵押權予被告匯通銀行新竹分行，向被
    告匯通銀行新竹分行辦理抵押借款。嗣因被告丙○○未能清償借款，被告匯通銀
    行新竹分行竟至原告住處將系爭自小客車強行拖走。被告丙○○僅因訴外人涂中
    堂之犯罪行為取得系爭自小客車之過戶登記名義人，既未受讓占有系爭自小客車
    ，仍非系爭自小客車之所有權人，其未經原告之同意與承認，以原告所有之系爭
    自小客車為被告匯通銀行新竹分行設定動產抵押權供借款之擔保，自不生效力。
    是被告匯通銀行新竹分行以被告丙○○未能清償借款為由，強行占有原告所有之
    系爭自小客車，自屬無權占有。原告為系爭自小客車之所有權人，爰依民法第七
    百六十七條之規定，訴請判決如聲明所示等語；被告丙○○未於言詞辯論期日到
    場，亦未提出準備書狀作何聲明或陳述；被告匯通銀行新竹分行則以：原告應就
    其所有權存在之事實負舉證責任，且被告匯通銀行新竹分行係依動產擔保交易法
    第十七條之規定而占有系爭自小客車，自屬有權占有。原告既自承確有委請訴外
    人涂中堂代為購買中古車，並因之而交付身分證影本之事實，則訴外人涂中堂據
    之而為原告辦理有關汽車買賣，自非屬無權代理，至其有無逾越原告委賦之代理
    權限，非第三人所得悉，原告自不得以其與訴外人涂中堂內部代理權之限制，對
    抗被告二人，則被告匯通銀行新竹分行取得之動產抵押權自屬有效，被告匯通銀
    行新竹分行依有效之動產抵押權而占有系爭自小客車，顯非無權占有。系爭抵押
    借款由被告丙○○於八十七年五月十四日向被告匯通銀行新竹分行提出申請後，
    被告匯通銀行新竹分行即依規定於系爭自小客車存放地點「車城汽車公司」進行
    看車對保程序，原告所稱系爭自小客車自始即由其占有使用，顯非事實。目前系
    爭自小客車之新領牌照登記書及過戶登記書均由被告匯通銀行新竹分行保管中，
    本件貸款融資過程及其所附證件，均無何啟人疑竇之處，被告匯通銀行新竹分行
    就系爭自小客車之抵押借款行為並無任何故意過失可言。原告自八十七年九月遭
    警臨檢即得知系爭自小客車已過戶於被告丙○○名下，及已知被告匯通銀行新竹
    分行為系爭自小客車之抵押權人之事實，其遲至系爭自小客車遭被告匯通銀行新
    竹分行追及占有，始提起本件訴訟，其中間隔達半年之久，顯悖常理等語，資為
    抗辯。
四、原告主張其於八十七年五月一日向訢外人王尾定購買系爭自小客車，並於同年五
    月五日在桃園監理站完成過戶登記及新領號牌Ｖ三─０一一一號，取得該車使用
    。詎訴外人涂中堂未經原告同意，竟以偽造文書之犯罪手段，將原告所有之系爭
    自小客車於八十七年五月十九日，在新竹區監理所苗栗監理站辦理過戶登記為被
    告丙○○所有，並由被告丙○○於八十七年五月二十二日，在新竹區監理所苗栗
    監理站將系爭自小客車設定動產抵押權予被告匯通銀行新竹分行，向被告匯通銀
    行新竹分行辦理抵押借款之事實，業據原告提出汽車買賣合約書、汽車過戶登記
    書、汽車行車執照、汽車各項異動登記書、車輛動產抵押契約書、動產擔保交易
    動產抵押設定登記申請書、本院八十八年度訴字第一三六號刑事判決、台灣高等
    法院台中分院八十八年度上訴字第二一七五號刑事判決影本各一份為證，並經證
    人劉純吉到庭證述屬實，且經本院依職權調取本院八十八年度訴字第一三六號、
    台灣高等法院台中分院八十八年度上訴字第二一七五號刑事卷宗查閱無訛，被告
    丙○○經合法通知既不到庭爭執，復未提出答辯書狀供本院審酌，而被告匯通銀
    行新竹分行對本院八十八年度訴字第一三六號刑事判決及台灣高等法院台中分院
    八十八年度上訴字第二一七五號刑事判決所認定之事實，亦不爭執，堪認原告前
    揭主張為真實。另原告主張系爭自小客車因被告丙○○未能清償借款，目前為被
    告匯通銀行新竹分行占有中之事實，亦經被告匯通銀行新竹分行自認在卷，亦堪
    信為真實。
五、按動產物權之讓與，非將動產交付，不生效力，民法第七百六十一條第一項前段
    定有明文。本件系爭自小客車既係訴外人涂中堂未經原告同意，以偽造文書之犯
    罪手段，於八十七年五月十九日在新竹區監理所苗栗監理站辦理過戶登記為被告
    丙○○名義，已如前述，則原告與被告丙○○間並無讓與該系爭自小客車之合意
    及交付系爭自小客車之事實，甚為明顯，則揆諸首揭法條規定，被告丙○○自不
    因之而取得系爭自小客車之所有權。
六、次按無權利人就權利標的物所為之處分，經有權利人之承認始生效力，民法第一
    百十八條第一項亦著有明文。又民法善意取得之規定，均以受讓占有動產而受關
    於占有規定之保護為要件，此觀民法第八百零一條、九百四十八條、八百八十六
    條規定自明，而動產抵押則係以不以移轉占有為特徵，依動產擔保交易法第五條
    規定，動產擔保交易應以書面訂立契約，非經登記不得對抗善意第三人，正因為
    不移轉占有，故法律創設以登記為對抗效力，足見動產抵押與民法質權之要件並
    不相同，自不能類推適用，此參照海商法創設船舶抵押，學者即謂不得再適用民
    法之規定設定動產質權亦可證明（台灣高等法院座談會結論，參見民事法律問題
    研究彙編第四輯二四五頁）。本件被告丙○○既非系爭自小客車之所有權人，且
    其就該系爭自小客車亦無何處分之權利，則其就系爭自小客車所為設定動產擔保
    抵押之處分行為，自屬無權處分行為，既未經權利人即原告之同意或承認，該處
    分行為自不生效力。被告匯通銀行新竹分行所辯其取得之抵押權既係源於一非惡
    意之法律關係，應屬有效云云，揆諸前揭說明，自無足採。是雖被告間就系爭自
    小客車已於八十七年五月二十二日在新竹區監理所苗栗監理站辦畢動產抵押權設
    定登記，被告匯通銀行新竹分行亦不因之而取得動產抵押權，則其占有系爭自小
    客車，自屬無權占有。
七、末按所有人對於無權占有或侵奪其所有物者，得請求返還之。對於妨害其所有權
    者，得請求除去之。有妨害其所有權之虞者，得請求防止之，民法第七百六十七
    條定有明文。原告既為系爭自小客車之所有權人，則其請求如主文第一、二、三
    項所示，自屬有據，應予准許。
八、本判決主文第三項部分，原告及被告匯通銀行新竹分行陳明願供擔保，聲請宣告
    假執行或免為假執行，均核無不合，爰分別酌定相當擔保金額准許之。
九、本件事證已臻明確，兩造其餘攻擊防禦方法與舉證，經審酌與本院前揭判斷不生
    影響，爰不予逐一論述，附此敘明。
十、據上論結，本件原告之訴為有理由，依民事訴訟法第三百八十五條第一項前段、
    第七十八條、第八十五條第一項前段、第三百九十條第二項、第三百九十二條，
    判決如主文。
中      華      民      國    九十      年      一      月     十八     日
                                  臺灣苗栗地方法院民事庭
~B法      官  王萬金
右為正本係照原本作成。
如對本判決上訴，須於判決送達後廿日內向本院提出上訴狀。
~B法院書記官  姚錫鈞
中      華      民      國    九十      年      一      月     十八     日


司法院資訊處製作；財團法人民間司法改革基金會備份。
